ACORDAO-COMPLETO-2541866

ACÓRDÃO 3907/2022 ATA 26/2022 - SEGUNDA CÂMARA

VISTOS, relatados e discutidos estes autos de tomada de contas especial instaurada pelo Ministério do Meio Ambiente, em que se apreciam recursos de reconsideração interpostos por Luís Eduardo Dudu Colombo dos Santos (XXX.348.490-XX) e pela empresa Agrosig Engenharia e Meio Ambiente Eireli-EPP (05.848.147/0001-50) contra o Acórdão 10584/2019-TCU-Segunda Câmara, mantido pelo Acórdão 4025/2020-TCU-Segunda Câmara, ambos da relatoria do Ministro Aroldo Cedraz, 
ACORDAM os Ministros do Tribunal de Contas da União, reunidos em sessão da Segunda Câmara, diante das razões expostas pelo relator, em:
9.1. nos termos dos arts. 32, inciso I e 33, da Lei 8.443/1992, conhecer dos presentes recursos e, no mérito, negar-lhes provimento;
9.2. dar ciência deste acórdão aos recorrentes, ao Ministério do Meio Ambiente e à Procuradoria da República no Estado do Rio Grande do Sul, informando que o teor integral das peças que o integram poderá ser obtido no endereço eletrônico www.tcu.gov.br/acordaos e que o acesso às demais peças do processo pode ser obtido no endereço eletrônico deste Tribunal, opção "vista eletrônica".

Recurso de reconsideração interpostos por Luís Eduardo Dudu Colombo dos Santos (507.348.490-87) e pela empresa Agrosig Engenharia e Meio Ambiente EireliEPP (05.848.147/0001-50) contra o Acórdão 10.584/2019-2ª Câmara, mantido pelo Acórdão 4.025/2020-2ª Câmara, ambos da relatoria do Ministro Aroldo Cedraz, que apreciou tomada de contas especial instaurada pelo Ministério do Meio Ambiente.

Segunda Câmara

Ministério do Meio Ambiente; Prefeitura Municipal de Bagé - RS.

3. Interessados/Responsáveis/Recorrentes:
3.1. Recorrentes: Luis Eduardo Dudu Colombo dos Santos (XXX.348.490-XX); Agrosig Engenharia e Meio Ambiente Eireli - Epp (05.848.147/0001-50).
3.2. Interessado: Ministério do Meio Ambiente.
3.3. Responsáveis: Agrosig Engenharia e Meio Ambiente Eireli - Epp (05.848.147/0001-50); Luis Eduardo Dudu Colombo dos Santos (XXX.348.490-XX).

13.1. Ministros presentes: Bruno Dantas (Presidente), Augusto Nardes e Antonio Anastasia (Relator).
13.2. Ministro-Substituto convocado: Marcos Bemquerer Costa.
13.3. Ministro-Substituto presente: André Luís de Carvalho.

ANTONIO ANASTASIA

Ministro Aroldo Cedraz.

Trata-se de tomada de contas especial instaurada pelo Ministério do Meio Ambiente em desfavor de Luís Eduardo Dudu Colombo dos Santos, prefeito municipal de Bagé/RS nas gestões 2009-2012 e 2013-2016, em razão da inexecução parcial e do não alcance dos objetivos do Convênio 17/2009-Siconv 720782/2009.
2.	Examina-se, nesta oportunidade, recursos de reconsideração interpostos pelo ex-prefeito e pela empresa Agrosig Engenharia e Meio Ambiente Eireli-EPP contra o Acórdão 10584/2019-TCU-Segunda Câmara (peça 41) , mantido pelo Acórdão 4025/2020-TCU-Segunda Câmara (peça 65) , ambos da relatoria do Ministro Aroldo Cedraz. Transcrevo, com ajustes de forma, a instrução produzida pela Secretaria de Recursos/Serur (peça 103) , que obteve concordância do Diretor da Subunidade (peça 104) , e da representante do Ministério Público junto ao TCU, Procuradora-Geral Cristina Machado da Costa e Silva (peça 106) .
"INTRODUÇÃO 
1.	Trata-se de recursos de reconsideração interpostos por Luís Eduardo Dudu Colombo dos Santos, ex-prefeito do município de Bagé/RS (peça 76) , e pela empresa Agrosig Engenharia e Meio Ambiente Eireli-EPP (peças 60-64) contra o Acórdão 10.584/2019 (peça 41) , mantido pelo Acórdão 4.025/2020 (peça 65) , ambos da relatoria do Ministro Aroldo Cedraz, prolatados pela 2ª Câmara desta Corte. 
1.1. 	A deliberação recorrida apresenta o seguinte teor: 
9.1.	julgar irregulares as contas do Sr. Luís Eduardo Dudu Colombo dos Santos e da empresa Agrosig Engenharia e Meio Ambiente Eireli - EPP, condenando-os ao pagamento das importâncias abaixo especificadas, fixando-lhes o prazo de 15 (quinze) dias, a contar da notificação, para que comprovem, perante o Tribunal (art. 214, III, a, do Regimento Interno) , o recolhimento das referidas quantias aos cofres do Tesouro Nacional, atualizadas monetariamente e acrescidas dos juros de mora, calculados a contar das datas indicadas até o dia do efetivo recolhimento do débito, na forma prevista na legislação em vigor: 
	 Responsáveis pelo ressarcimento 
	Débito (R$) 
	Data 

	Senhor Luís Eduardo Dudu Colombo dos 
Santos, individualmente 
	14.700,00 
	14/9/2011 

		18.510,00 
	26/12/2011 

		17.611,50 
	7/2/2012 

		99.161,00 
	20/4/2012 

	Senhor Luís Eduardo Dudu Colombo dos 
Santos, solidariamente com a empresa Agrosig Engenharia e Meio Ambiente Ltda. 
 
	8.090,00 
	14/9/2011 

		4.280,00 
	26/12/2011 

		29.647,50 
	20/4/2012 

9.2.	aplicar ao Sr. Luís Eduardo Dudu Colombo dos Santos a multa prevista no art. 57 da Lei 8.443/1992, no valor de R$ 30.000,00 (trinta mil reais) , fixando-lhe o prazo de 15 (quinze) dias, a contar da notificação, para que comprove, perante o Tribunal, o recolhimento da dívida ao Tesouro Nacional, atualizada monetariamente a contar da data deste Acórdão até o dia o efetivo recolhimento, caso não seja paga no prazo ora fixado, na forma da legislação em vigor; 
9.3.	aplicar à empresa Agrosig Engenharia e Meio Ambiente Eireli - EPP a multa prevista no art. 57 da Lei 8.443/1992, no valor de R$ 6.500,00 (seis mil e quinhentos reais) , fixando-lhe o prazo de 15 (quinze) dias, a contar da notificação, para que comprove, perante o Tribunal, o recolhimento da dívida ao Tesouro Nacional, atualizada monetariamente a contar da data deste Acórdão até o dia o efetivo recolhimento, caso não seja paga no prazo ora fixado, na forma da legislação em vigor; 
9.4.	autorizar, desde logo, nos termos dos arts. 26 e 28, inciso II, da Lei 8.443/1992: 
9.4.1. o pagamento das dívidas em até 36 (trinta e seis) parcelas mensais e consecutivas, se solicitado pela responsável, fixando-se o vencimento da primeira em 15 (quinze) dias, a contar do recebimento da notificação, e o das demais a cada 30 (trinta) dias, devendo incidir sobre cada uma delas os encargos legais devidos, na forma prevista na legislação em vigor, sem prejuízo ao vencimento antecipado do saldo devedor em caso de não comprovação do recolhimento de qualquer parcela, conforme prevê o art. 217, § 2º, do Regimento Interno deste Tribunal; 
9.4.2. a cobrança judicial das dívidas, caso não atendida a notificação; 
9.5. dar ciência desta deliberação aos responsáveis e ao Procurador-Chefe da Procuradoria da República no Estado do Rio Grande do Sul, para as providências que entender cabíveis. (grifo nosso) 
HISTÓRICO 
2.	A presente tomada de contas especial (TCE) foi instaurada pelo Ministério do Meio Ambiente (MMA) , em desfavor de Luís Eduardo Dudu Colombo dos Santos, prefeito municipal de Bagé/RS nas gestões 2009-2012 e 2013-2016, em razão da inexecução parcial e do não alcance dos objetivos do Convênio 17/2009-Siconv 720782/2009 (peça 8, p. 11-23) . 
2.1.	A avença controvertida, cuja vigência contemplou o período de 31/12/2009 a 22/4/2012 (peça 3, p. 24; peça 5, p. 6 e 134) , teve por objeto a elaboração do plano regional de gestão integrada de resíduos sólidos para orientação das intervenções nos municípios da região da campanha do estado do Rio Grande do Sul (peça 3, p. 6) , no valor de R$ 218.700,00, sendo R$ 202.976,00, à título de repasse federal, e R$ 15.724,00, correspondente à contrapartida municipal (peça 3, p. 14) . 
2.2.	Após a regular citação do ex-gestor e da empresa Agrosig Engenharia e Meio Ambiente Eireli-EPP, na condição de pessoa jurídica contratante que, em solidariedade com o agente público, concorreu para perpetração do prejuízo ao erário (peças 18-21) , foram apresentadas as alegações de defesa (peças 25 e 35) cuja análise empreendida pela unidade técnica (UT) competente opinou pela impugnação total das despesas do ajuste em razão da inexecução parcial do seu objeto, nos termos do art. 63, §1º, inciso II, alínea "a", da Portaria Interministerial MPOG/MF/CGU 127/208 (peça 36) .  
2.3.	Por sua vez, a Excelentíssima Senhora Cristina Machado da Costa e Silva, ProcuradoraGeral do Ministério Público junto ao TCU (MPTCU) , registrou dissenções às conclusões aduzidas pela UT, mediante parecer acostado à peça 39, no sentido de a glosa integral das despesas ser aplicável somente a Luís Eduardo Dudu Colombo dos Santos, porquanto a finalidade do convênio não restou atendida. Ademais, alertou para retificação dos valores do débito então impingidos a fim de não se computar em duplicidade a parcela restituída do saldo da conta específica da avença. Já, no que concerne a Agrosig Engenharia e Meio Ambiente Eireli-EPP, a representante do parquet pugnou pela imputação de débito limitado aos valores das metas/etapas que a empresa deixou de cumprir em sua integralidade.  
2.4.	Ao apreciar o feito, este Tribunal acolheu o pronunciamento da UT incorporados os ajustes alvitrados pelo parquet, julgando irregulares as contas dos aludidos responsáveis e condenando-os em débito e ao pagamento de multa, conforme esposado no Acórdão 10584/2019-TCU-Segunda Câmara, da relatoria do Ministro Aroldo Cedraz (peça 41) . 
2.5.	Irresignado, Luís Eduardo Dudu Colombo dos Santos opôs embargos de declaração em face do julgado (peça 58) , que foram conhecidos, e, no mérito, rejeitados, consoante Acórdão 4025/2020-TCU-Segunda Câmara, relator: Ministro Aroldo Cedraz (peça 65) . 
2.6.	Passo seguinte, os responsáveis interpuseram recursos de reconsideração, postulando, preliminarmente, a suspensão dos efeitos do aresto exordial, mormente, de seus subitens 9.1, 9.2, 9.4 e 9.5; e, no mérito, sua reforma para que suas contas sejam reputadas regulares, com afastamento do débito e multas cominados (peças 60-64 e 76) .  
EXAME DE ADMISSIBILIDADE 
3.	Não obstante o exame de admissibilidade contido nas peças 78-79 e o parecer da lavra do MPTCU acostado à peça 83 opinarem pelo não conhecimento do recurso de reconsideração interposto por Luís Eduardo Dudu Colombo dos Santos em razão de sua intempestividade, o Excelentíssimo Senhor Ministro Raimundo Carreiro, mediante despacho à peça 86, conheceu da referida apelação, em homenagem ao princípio do formalismo moderado e da busca pela verdade material sem, porém, conferir efeitos suspensivo aos subitens do Acórdão 10584/2019-TCU-Segunda Câmara, da relatoria do Ministro Aroldo Cedraz.  
3.1. Entretanto, com espeque no exame de admissibilidade à peça 91, o Ministro-Relator do feito conheceu do recurso de reconsideração interposto pela empresa Agrosig Engenharia e Meio Ambiente Eireli-EPP, nos termos dos arts. 32, inciso I, e 33, da Lei 8.443/1992, suspendendo-se, inclusive para o outro devedor solidário, os efeitos dos subitens 9.1, 9.3, 9.4 e 9.4.2 do aresto vergastado (peça 93) .  
EXAME DE MÉRITO 
4. Delimitação do recurso 
4.1. 	Constitui objeto do presente recurso definir se: 
a)	são subsistentes o débito e multa cominados à empresa contratada Agrosig Engenharia e Meio Ambiente Eireli-EPP; 
b)	são subsistentes o débito e a multa imputados ao ex-gestor signatário Convênio 17/2009, Luís Eduardo Dudu Colombo dos Santos; e 
c)	houve a prescrição do débito e da multa. 
5.  Do débito e multa imputados à empresa contratada  
5.1. A recorrente Agrosig Engenharia e Meio Ambiente Eireli-EPP rejeita o débito e a multa que lhe foram infligidos por esta Corte com fulcro nos seguintes argumentos: 
a)	fiel adimplemento das cláusulas contratuais pactuadas e regular execução financeira e administrativa do ajuste corroboradas pela inexistência de penalidades ou glosas aplicadas à empresa contratada; 
b)	impossibilidade de sua responsabilização pelas irregularidades apuradas pelo órgão repassador na prestação de contas do município de Bagé/RS à vista da entrega de todos os produtos contratados; 
c)	dificuldades inerentes à logística do projeto e às características geográficas e populacionais dos municípios da região da campanha do Rio Grande do Sul, descontinuidades políticas e gerenciais na Secretaria Municipal de Meio Ambiente de Bagé/RS e alterações na legislação aplicável à política nacional de resíduos sólidos, oito meses antes da execução do objeto do contrato, tornaram o empreendimento mais complexo do que o inicialmente previsto;   
d)	contexto sociocultural local comprometeu a execução do objeto do contrato, porquanto implicou em baixa participação do público-alvo nas oficinas, reuniões e audiências promovidas, em que pese os esforços empreendidos para convocação, divulgação e chamamento aos eventos, conforme corroborado pelo registro das respectivas atas anexadas à peça recursal; 
e)	baixa articulação dos representantes dos municípios partícipes do consórcio inviabilizou a extração de dados imprescindíveis ao desenvolvimento de soluções consorciadas e de infraestrutura logística compartilhada para o acondicionamento, coleta, transporte, tratamento e disposição final de rejeitos; e 
f)	acompanhamento deficiente e extemporâneo do órgão repassador inviabilizou a correção tempestiva das falhas apuradas, em especial, no que concerne a alegada omissão na reformulação dos relatórios de diagnóstico, de prognóstico, de elaboração das proposições e do plano regional de gestão associada e integrada de resíduos sólidos cujos produtos iniciais então entregues atenderiam às necessidades locais;  
g)	total adimplemento dos produtos referentes às fases 4.1, 4.2, 4.3, 4.4, 5.1 e 5.3, todas da meta 1, etapas 4 e 5 do plano de trabalho do ajuste, então impugnadas pelo MMA conforme consignado no item 2 do Parecer Técnico 14/2014/DAU/SRHU/MMA (peça 7, p. 135-137) , tendo em vista as seguintes ponderações: 
Quadro 1 - Razões recursais referentes a inexecução de fases do Plano de Trabalho Convênio 17/2009 
	Fase/Especificação 
	Análise da Execução Física/Excertos do Parecer Técnico 
14/2014/DAU/SRHU/MMA (peça 7, 
p. 135-137) 
	Razões recursais 

	Fase 4.1-Proposições para as ações de curto, médio e longo prazo e hierarquização de 
demandas 
	Conforme análise e conclusão do 
Parecer 	144/2012-
DAU/SRHU/MMA: "Para atendimento do objeto, sugere-se a revisão geral e complementação das atividades previstas no Plano de Trabalho, identificando como se concretizará a implementação das metas, em que ano e quais as fontes de recursos possíveis; para alcançar o modelo tecnológico proposto."  
Complementando esse posicionamento, verificou-se que tais ações foram propostas sem indicar seus objetivos específicos, os programas em que estariam inseridas, os indicadores de desempenho e as metas para acompanhar a implementação. Além disso, considera-se fundamental a indicação das possíveis fontes de recursos para financiar a execução das ações propostas. 
	O recorrente alega que a execução dessa fase está corroborada pela elaboração de quadros específicos para cada município, a exemplo do quadro 12 do documento intitulado Plano 
Regional 	de 	Gestão 	Associada 	e 
Integrada de Resíduos SólidosPRGAIRS/Consolidação dos Estudos. 

	Fase 4.2-Consolidação de um plano de coleta  
	O projeto básico do convênio dispõe que nesta etapa será discutido e 
	A Agrosig Engenharia e Meio Ambiente Eireli-EPP afirma que as 

		consolidado o plano de coleta dos resíduos sólidos para efetivação do Sistema Integrado entre os municípios".  
De acordo com as orientações do projeto básico, tal fase deveria identificar a estruturação da coleta dos resíduos de modo a integrar, de alguma forma, os municípios da região da campanha. Tratando-se de um plano para regionalização dessa etapa da gestão dos resíduos sólidos nos municípios.  
No entanto, verificou-se no item 17.9 (Coleta) do plano uma descrição teórica dos procedimentos relativos à efetivação da coleta, porém, sem estabelecer uma dinâmica de inserção dos municípios no contexto, sob a ótica da regionalização (objeto do convênio em tela) . 
	diretrizes gerais do processo de coleta aplicáveis aos municípios abrangidos constam do item 17.9 (Coleta do Plano Regional de Gestão Associada e 
Integrada de Resíduos SólidosPRGAIRS/Consolidação dos Estudos) e foram consideradas suficientes pela Secretaria de Meio Ambiente do município de Bagé e discutidas com todos os municípios participantes em audiências e oficinas. 

	Fase 4.3-Oficina visando a discussão das proposições 
		O 	Parecer 	Técnico 
023/2013/DAU/SRFIU/MMA considerou tal fase executada. No entanto, após reanálise, verificou-se que a ata referente à realização da oficina, encaminhada pelo Ofício 347/12Convênios GP, tinha como itens da pauta "Apresentação-Diagnóstico" e "Oficina-Prognóstico", não constando, portanto, a discussão das proposições conforme previsto no Plano de 
Trabalho. 
		A 	empresa 	assevera 	que, 	em 
25/11/2011 foi realizada oficina de integração e nivelamento com a participação de sua equipe e dos representantes dos municípios  
consorciados interessados na elaboração do plano regional de gestão integrada de resíduos sólidos, na qual foram desenvolvidas as seguintes atividades: 
i) realização de apresentação técnica, com a utilização de datashow para o nivelamento do conhecimento dos participantes acerca do estágio de desenvolvimento do objeto do contrato, enfatizando os dados do diagnóstico obtidos durante a primeira etapa dos trabalhos; ii) distribuição das fichas padrão de coleta de informações com o intuito de obter dados complementares para o diagnóstico/prognóstico; e, iii) coleta das sugestões e recomendações que foram incorporadas no contexto das proposições abrangidas por município. 

	Fase 4.4-Relatório de elaboração das 
proposições 
	Esta fase sistematiza as fases anteriores referentes à etapa 4 (Elaboração das Proposições) . Dessa forma, como a fase anterior foi reprovada, esta fase não pode ser aprovada. 
	A recorrente aduz que execução dessa fase foi empreendida por meio de análises específicas para cada município apresentadas no documento intitulado prognóstico. 

	Fase 5.1-Consolidação do 
Plano Regional de Gestão 
	Integrada 	de 	Resíduos 
Sólidos-PRGIRS 
	Conforme análise e conclusão do 
	Parecer 	144/2012-
DAU/SRHU/MMA, "Para atendimento do objeto, sugere-se uma revisão geral e 
		A 	Agrosig 	Engenharia 	e 	Meio 
Ambiente Eireli-EPP argui o adimplemento dessa fase em um nível de detalhe compatível com a realidade 

			complementação das atividades previstas no Plano de Trabalho, identificando como se concretizará a implementação das metas, em que ano, e quais as fontes de recursos possíveis para alcançar o modelo tecnológico a ser proposto."  
Dessa forma. verificou-se que o Plano não foi revisado e complementado conforme orientações e solicitações dos Parecer 144/2012-DAU/SRFIU/MMA e do Parecer Técnico 23/2013 DAU/SRHU/MMA.  
Com relação a aprovação do Plano pelos municípios da região da campanha do estado do Rio Grande do Sul, não consta dos autos, nem do Siconv a documentação comprobatória da aprovação do PRGIR. 
	municipal, conforme verificado no documento Relatório Técnico Final do Plano Regional de Gestão Associada e Integrada de Resíduos Sólidos - PRGIRS/Consolidação dos Estudos. 

	Fase 5.3-Seminário lançamento do PRGIR 
	- 
	O Parecer Técnico 23/2013-- DAU/SRHU/MMA considerou tal fase executada. No entanto, após reanálise, verificou-se "que apenas as fotos apresentadas pelo convenente, por meio do Ofício 347/12Convênios/GP, não comprovam a realização do seminário. Conforme diversos acórdãos do TCU, existe jurisprudência firmada que apenas registros fotográficos constituem provas precárias para atestar o cumprimento de determinada etapa/fase do convênio, sendo necessárias documentações complementares ou eventuais vistorias. Diante disso; não foi apresentada lista de presença, nem a ata do referido evento, que seriam documentações aceitas para a devida comprovação. 
	A recorrente afirma que o seminário em referência foi realizado no município de Bagé/RS, no dia 2/4/2012, e teve por finalidade a apresentação do Relatório Final e distribuição de mídias para avaliação final de todos os municípios. 

Fonte: peça 7, p.135-137 e peça 60, p. 6-8. 
h)	as pendências identificadas pelo órgão repassador nos relatórios de diagnóstico, de prognóstico, de proposições, de sistematização de dados e técnico final-plano regional de gestão associada e integrada de resíduos sólidos (subitem 2.1.15 do Parecer Técnico 14/2014/DAU/SRHU/MMA à peça 7, p. 140) são prescindíveis em face da sistematização, processamento e interpretação apropriados dos produtos entregues e da sua adequação ao contexto local, corroboradas pelas pesquisas de campo, coleta de informações bibliográficas e informações extraídas em reuniões, vistorias e oficinas; 
i)	ausência de lixões e aterros relevantes nos municípios da região, à exceção do aterro de Bagé e do aterro da empresa Meioeste Ambiental, em fase inicial de operação à época de elaboração do plano contratado, justifica a falha consubstanciada na ausência de identificação, por meio de mapas georreferenciados, dos lixões e aterros controlados, ativos e inativos, existentes em todos os municípios consorciados e da elaboração dos estudos técnicos e econômicos para o encerramento e a recuperação das áreas degradadas decorrentes; e  
j)	responsabilidade exclusiva do município de Bagé/RS na inexecução ou execução insatisfatória das seguintes etapas consignadas no Parecer Técnico 14/2014/DAU/SRHU/MMA (peça 7, p. 138-139) : i) identificação de quais serviços permanecerão sob a responsabilidade do município e quais passarão a ser de responsabilidade do consórcio; ii) alternativas para se garantir a viabilidade técnica e econômica do consórcio; iii) identificação de objetivos e interesses comuns com relação à constituição do consórcio; iv) elaboração dos estudos de viabilidade técnica; v) definição e elaboração do protocolo de intenções; vi)  assinatura do protocolo de intenções; vii) elaboração do estatuto do consórcio público; viii) assinatura do estatuto do consórcio público; e, ix) identificação e implementação de providências complementares de caráter institucional necessárias à completa integração do consórcio na administração indireta dos municípios consorciados.  
Análise 
5.2. Preliminarmente, constata-se que a recorrente repisa, ipsi verbis, todos os argumentos outrora aduzidos em suas alegações de defesa (peça 25) .  
5.3. Contudo, em que pese não coligir nenhum elemento ou justificativa adicional, suas razões recursais serão devidamente analisadas em atenção ao efeito devolutivo inerente aos recursos. 
5.4. Nesse sentido, o Acórdão 9878/2019-TCU-Segunda Câmara, relator: Ministro Vital do Rêgo, dispôs que "o recurso de reconsideração, dado seu largo espectro de cognição, tem por finalidade a realização de ampla e nova análise de toda a documentação que consta dos autos e que fundou o acórdão recorrido, independentemente da apresentação de novos documentos em sede recursal". 
5.5. Realizadas essas considerações, passa-se a análise dos fundamentos apresentados pela Agrosig Engenharia e Meio Ambiente Eireli-EPP para sua irresignação. 
5.6. Este Tribunal julgou irregulares as contas da empresa recorrente, consoante subitem 9.1 do acórdão guerreado (peça 41, p. 1) c/c item 8 do respectivo voto (peça 42, p. 3-4) , em virtude da inexecução parcial do Contrato 13/2011, então firmado com o município de Bagé/RS, cujo objeto era a elaboração do plano regional de gestão associada e integrada de resíduos sólidos para orientação das intervenções nos municípios da região da campanha do Rio Grande do Sul, em conformidade com plano de trabalho e projeto básico do Convênio 17/2009 (peças 41 e 42, p.3-4) . 
5.7. Assim, em acolhimento a parecer da lavra do MPTCU (peça 39) e a partir dos elementos dos autos, o relator a quo do feito concluiu que a Agrosig Engenharia e Meio Ambiente Eireli-EPP não executou as fases do plano de trabalho do Convênio 17/2009 discriminadas no quadro a seguir, malgrado ter sido devidamente remunerada, razão pela qual foi condenada em débito, limitado ao valor das etapas inadimplidas, posto que, na qualidade de pessoa jurídica contratante, concorreu em solidariedade com o ex-gestor público, Luís Eduardo Dudu Colombo dos Santos, para perpetração do prejuízo ao erário apurado nestas contas:    
Quadro 2-Composição do débito da Agrosig Engenharia e Meio Ambiente Eireli-EPP 
	Itens do plano de trabalho do convênio 17/2009 descumpridos no contrato 
	Débito (R$) 
	Data 

	4.1 Proposições para as ações de curto, médio e longo prazos e hierarquização das demandas 
	3.947,50 
	20/4/2012 

	4.2 Consolidação de um plano de coleta 
	8.000,00 
	20/4/2012 

	4.3 Oficina visando à discussão das proposições 
	17.700,00 
	20/4/2012 

	4.4 Relatório de elaboração das proposições 
	--- 
	--- 

	5.1 Consolidação do PRGIRS e aprovação pelos municípios da Campanha do Estado do RS 
	6.270,00 
	14/9/2011 

	5.3 Seminário de lançamento do PRGIRS 
	1.820,00 
	14/9/2011 

		4.280,00 
	26/12/2011 

	Somatório nominal 
	42.017,50 
	--- 

N.B.: Dados extraídos do quadro comparativo dos itens do plano de trabalho do convênio com a planilha orçamentária do contrato e com os pagamentos efetuados (peça 6, p. 388) . Os itens de serviços são os do plano de trabalho do convênio, com valores oriundos da planilha orçamentária do contrato. 
Fonte: Item 8 do voto ao Acórdão 10584/2019-TCU-Segunda Câmara, Relator: Ministro Aroldo Cedraz (peça 42, p. 3-4) . 
5.8. Dessarte, tendo em vista que os fundamentos para condenação da recorrente restringiram-se ao descumprimento da relação contratual à vista do inadimplemento de itens do plano de trabalho do Convênio 17/2009, não serão analisados argumentos sobre questões que sobejam a coima de suas contas, visto que é prescindível rechaçar, uma a uma, todas as alegações da parte quanto aos aspectos e às teses impertinentes à solução da controvérsia (Acórdãos 1.932/2011, relator: Ministro Augusto Nardes; e 3.019/2011, relator: Ministro-Substituto Marcos Bemquerer, ambos prolatados pelo Plenário) .  
5.9. Frise-se que o mencionado entendimento encontra amparo no princípio da persuasão racional e do livre convencimento motivado que, em seu cerne, dispensa o rebate pormenorizado de todas os argumentos aduzidos, dando primazia a discussão das questões nodais à apreciação dos pedidos formulados pela parte. 
5.10. Outrossim, o novo Código de Processo Civil (Lei 13.105/2015) reforçou essa premissa ao dispor em seu art. 489, §1º, inciso IV sobre a exigência de "enfrentar todos os argumentos deduzidos no processo capazes de, em tese, infirmar a conclusão adotada pelo julgador". 
5.11. A par do exposto, no que concerne especificamente às retromencionadas irregularidades que ensejaram o débito e multa cominados à Agrosig Engenharia e Meio Ambiente Eireli-EPP, constata-se que as teses postas pela recorrente são inaptas a desconstituir os fundamentos do aresto exordial. 
5.12.  Decerto, as justificativas alusivas a dificuldades logísticas decorrentes de características geográficas e socioculturais locais ou de alterações legislativas pregressas à licitação que resultou na pactuação do Contrato 13/2011 (peça 6, p. 28-48 e 62-74) não merecem acolhida, porquanto eram de prévio conhecimento da empresa quando da apresentação de sua proposta ao certame, razão pela qual os supostos empecilhos deveriam ter sido diagnosticados, avaliados e devidamente precificados na elaboração da mencionada proposição.  
5.13. Igualmente, alegações genéricas tratando de descontinuidades políticas-administrativas da secretaria gestora do Contrato 13/2011 e da baixa articulação dos representantes dos municípios consorciados não merecem prosperar, posto que não foram demonstrados os eventuais prejuízos para execução das etapas inadimplidas advindos das alternâncias gerenciais e da pretensa incipiência de coordenação do consórcio municipal.   
5.14. Mormente, no que concerne às altercações da recorrente acerca das descontinuidades políticas-administrativas municipais, suas ponderações mostram-se incongruentes pois, ao tempo que imputa, de forma ampla e irrestrita, vicissitudes "a continuidade dos trabalhos" decorrentes das "inúmeras mudanças de comando da Secretaria de Meio Ambiente de Bagé", reforça (peça 60, p.5) : 
 (...) a concreta e exaustiva participação da equipe técnica da Secretaria Municipal de Meio Ambiente de Bagé na tentativa de obter os melhores produtos técnicos em atendimento ao escopo contratado, principalmente no que diz respeito à comunicação insistente com as outras prefeituras municipais vinculadas ao contrato, apoio na realização de oficinas, reuniões e audiências, apoio na divulgação do plano, enfim, tudo que estava ao seu alcance, para obtenção dos melhores resultados técnicos.  
5.15. Ademais, também não assiste razão à empresa em relação às ponderações acerca do fiel adimplemento contratual ser corroborado pela inexistência de penalidades ou glosas aplicadas à contratada no curso de sua execução, visto que tal situação não implica em presunção absoluta de regularidade dos termos contratuais. 
5.16. Com efeito, em relação, sobretudo, aos pagamentos realizados pela prefeitura de Bagé/RS à Agrosig Engenharia e Meio Ambiente Eireli-EP, constata-se indícios de irregular execução das despesas, pois, conquanto a liquidação das três primeiras medições dos serviços prestados tenha sido lastreada por relatórios técnicos, com descrição dos produtos entregues e anotação acerca de inconformidades com a proposta comercial e projeto aprovados e de pendências a serem cumpridas na etapa subsequente (peça 6, p. 114, 152 e 178) , não foram carreados aos autos o comprovante da liquidação do último pagamento, no importe de 67% do valor do contrato, em afronta ao art. 73, alínea "b" da Lei 8.666/1993 c/c art. 63, §2º, inciso III da Lei 4.320/1964.  
5.17. Já a alegada deficiência no acompanhamento do Contrato 13/2011 pelo Ministério do Meio  Ambiente (MMA) não encontra amparo no arcabouço jurídico aplicável, posto que relação contratual foi firmada entre município de Bagé/RS e a Agrosig Engenharia e Meio Ambiente Eireli-EP, sob regência da Lei 8.666/1993.  
5.18.  Nesse vértice, de acordo com o art. 67 do mencionado diploma legal, o acompanhamento e a fiscalização dos contratos administrativos é atribuição da Administração Pública contratante. 
5.19  Não obstante o exposto, no que concerne ao acompanhamento e à fiscalização do Convênio 17/2009 pelo MMA, verifica-se, por meio dos documentos coligidos aos autos, o pleno exercício dessas funções gerenciais pelo órgão repassador dos recursos federais, nos termos previstos nos arts. 51 a 55 da Portaria Interministerial 127/2008, consoante corroborado pelos diversos pareceres, notas técnicas e notificações emitidos pelo concedente, conforme discriminado no quadro abaixo: 
Quadro 3-Acompanhamento e fiscalização do Convênio 17/2009-Ministério do Meio Ambiente (MMA) 
	Documentos emitidos pelo concedente 
	Conteúdo 
	Data 
	Localização  

	Ofício 1.065/2010/SRHU/MMA 
	Solicitação dos relatórios técnicos gerenciais do Convênio 17/2009 referentes ao período de janeiro de 2010 a setembro de 2010. 
	28/9/2010 
	peça 3, p. 210 

	Ofício 1.273/2010/SRHU/MMA 
	Solicitação dos extratos bancários completos da conta específica da avença 
	22/11/2010 
	peça 4, p. 
52  

	Ofício 1.299/2010/SRHU/MMA 
	Solicitação regularização de pendência constante do Cadastro único de Convênios-Cauc 
	29/11/2010 
	peça 4, p. 88 

	Ofício 126/2011/SRHU/MMA 
	Solicitação regularização de registros e documentos do convênio no portal Siconv 
	17/2/2011 
	peça 4, p. 96-98 

	Ofício 295/2011/SRHU/MMA 
	Solicitação atualização de registros e documentos do convênio no portal Siconv 
	13/4/2011 
	peça 5, p. 124 

	Nota 	informativa 	39/2012GPO/GAB/SRHU/MMA 
	Orientações acerca das inconsistências atinentes ao Contrato 13/2011 verificadas no Siconv 
	14/6/2012 
	peça 5, p. 390 394 

	Parecer 	100/2012-
DAU/SRHU/MMA 
	Parecer técnico da SRHU/MMA sobre a prestação de contas, solicitando a revisão e complementação dos produtos elaborados 
	11/7/2012 
	peça 6, p. 260-266 

	Parecer 	144/2012-
DAU/SRHU/MMA 
	Ratificação do parecer técnico 100, solicitando providências na revisão dos trabalhos 
	20/9/2012 
	peça 6, p. 304-312 

	Ofício 	677/2012/ 
GPO/GAB/SRHU/MMA 
	Solicitação de adoção de providências 
relacionadas 	ao 	Parecer 	144/2012DAU/SRHU/MMA 
	28/9/2012 
	peça 6, p. 320 

	Parecer 	Financeiro 	6/2013GPO/GAB/SRHU/MMA 
	Parecer Financeiro da SRHU/MMA notificando o município para que saneasse as pendências financeiras referentes à prestação de contas 
	1/2/2013 
	peça 6, p. 360-392. 

	Ofício 	92/2013/ 
GPO/GAB/SRHU/MMA 
	Solicitação de adoção de providências relacionadas ao Parecer Financeiro 6/2013- GPO/GAB/SRHU/MMA 
	5/2/2013 
	peça 6, p. 394-396 

	Ofício 	203/2013/ 
GPO/GAB/SRHU/MMA 
	Reiteração de adoção de providências relacionadas ao Parecer Financeiro 6/2013- GPO/GAB/SRHU/MMA 
	27/2/2013 
	peça 7, p. 10 

	Parecer 	023/2013-
DAU/SRHU/MMA 
	Parecer técnico da SRHU/MMA solicitando o ressarcimento do município de R$ 202.976,00 aos cofres da União 
	9/9/2013 
	peça 7, p. 18-40 

	Parecer 	60/2013-
GPO/GAB/SRHU/MMA 
	Parecer financeiro requerendo a devolução de recursos federais, de acordo com Parecer técnico 023/2013 
	7/11/2013 
	peça 7, p. 48-60 

	Ofício 	776/2013/ 
GPO/GAB/SRHU/MMA 
	Solicitação de adoção de providências relacionadas ao Parecer Financeiro 60/2013- GPO/GAB/SRHU/MMA 
	8/11/2013 
	peça 7, p. 62-67 

	Parecer 	14/2014-
DAU/SRHU/MMA 
	Parecer técnico com histórico do convênio e descrição das irregularidades encontradas acerca do não atingimento dos objetivos do ajuste 
	7/4/2014 
	peça 7, p. 132-142 

	Nota 	Informativa 	37/2014GPO/GAB/SRHU/MMA 
	Notificação ao município acerca da necessidade de devolução integral dos recursos repassados  
	22/5/2014 
	peça 7, p. 148-150 

	Ofício 	270/2014/ 
GPO/GAB/SRHU/MMA 
	Solicitação de adoção de providências relacionadas ao Parecer Financeiro 14/2014- GPO/GAB/SRHU/MMA e à 
Nota 	Informativa 	37/2014GPO/GAB/SRHU/MMA 
	30/5/2014 
	peça 7, p. 152-154 

	Parecer 	16/2014-
GPO/SRHU/MMA 
	Parecer Financeiro propondo instauração de TCE 
	25/9/2014 
	peça 7, p. 176-180 

	Ofício 	29/2015/ 
GAB/SRHU/MMA 
	Solicitação de encaminhamento da prestação de contas do convênio por meio do Siconv 
	11/3/2015 
	peça 7, p. 224 

	Nota 	informativa 32/2015COF/GAB/MMA 
	Nota informativa recomendando o prosseguimento com a TCE 
	4/5/2015 
	peça 8, p.1 

5.20. Por fim, as justificativas apresentadas pela recorrente para o inadimplemento das fases 4.1, 4.2, 4.3, 4.4, 5.1 e 5.3 do plano de trabalho do Convênio 17/2009 não logram sanear as inconformidades então consignadas no Parecer Técnico 144/2012-DAU/SRHU/MMA (peça 6, p. 304312) e no Parecer 14/2014-DAU/SRHU/MMA (peça 7, p. 132-142) , razão pela qual se pugna pela sua rejeição. 
5.21. De fato, a Agrosig Engenharia e Meio Ambiente Eireli-EPP limita-se, em suma, a reiterar o cumprimento das aludidas etapas sob o argumento de que as premissas então adotadas pela empresa nos produtos entregues atenderiam a realidade local, ou estariam contempladas em produtos diversos, ou, ainda, foram efetivamente realizadas, a despeito de não ter sido apresentada documentação probatória suficiente dessa alegação. 
5.22.  Nesse sentido, para melhor sistematização deste exame, a análise pormenorizada das razões recursais alusivas ao inadimplemento das fases 4.1, 4.2, 4.3, 4.4, 5.1 e 5.3 do plano de trabalho do Convênio 17/2009 segue registrada em matriz específica constante do anexo único a esta instrução. 
5.23. Ante todo o exposto, conclui-se pela subsistência do débito e multa imputados à empresa contratada Agrosig Engenharia e Meio Ambiente Eireli-EPP. 
6. Do débito e multa imputados ao gestor público 
6.1. O recorrente Luís Eduardo Dudu Colombo dos Santos contesta o débito e a multa que lhe foram cominados, com fundamento nos seguintes argumentos (peça 76, p. 4-6) : 
a)	adimplemento das fases impugnadas 3.3, 4.2, 5.3 do plano de trabalho da avença e execução parcial das fases controvertidas 1.5.1.1, 1.5.1.3, 1.5.1.5, 3.2, 4.2 ("a" e "b") , 4.3, 4.6 e 4.7, conforme ratificado pelo órgão concedente do repasse por meio do Parecer 023/2013-DAU/SRHU/MMA (peça 7, p. 18-40) ; 
b)	adoção de medidas para saneamento das irregularidades apuradas pelo concedente, conforme consignado no Ofício 18/2014-Convênios/GP (peça 7, p. 48-124) ; 
c)	cumprimento das metas e fases do plano de trabalho do Convênio 17/2009 contempladas no objeto do Contrato 13/2011 firmado com a Agrosig Engenharia e Meio Ambiente Eireli-EPP constam das peças 10 a 14; 
d)	acompanhamento deficiente do concedente visto que sua manifestação acerca das irregularidades que macularam a avença só ocorreu após o termo do ajuste;  
e)	falta de detalhamento da matriz de responsabilização desta TCE; e 
f)	aplicação do art. 20, parágrafo único, art. 22, § 2º e art. 28 da Lei 13.655/2018 na dosimetria da multa imputada.   
Análise 
6.2. Assim como a Agrosig Engenharia e Meio Ambiente Eireli-EPP, o recorrente Luís Eduardo Dudu Colombo dos Santos repisou, quase que integralmente, as teses já arguidas em suas alegações de defesa. 
6.3. Dessarte, em que pese pouco inovar em suas altercações, todas as razões recursais capazes de infirmar os fundamentos do acórdão guerreado serão examinadas em face do efeito devolutivo próprio dessa espécie de revisão, conforme anteriormente elucidado. 
6.4. As contas do ex-prefeito municipal de Bagé/RS e gestor signatário do Convênio 17/2009 foram reputadas irregulares por esta Corte de Contas, consoante disposto no subitem 9.1 do aresto vergastado (peça 41, p. 1) c/c itens 5, 15 e 18 do respectivo voto (peça 42, p. 1 e 4) , em virtude da inexecução parcial e do não alcance das finalidades do referido ajuste. 
6.5. Neste diapasão, em análise técnica final da execução física e do atingimento do objetivo do Convênio 17/2009, o órgão repassador dos recursos federais concluiu, por meio do Parecer Técnico 14/2014-DAU/SRHU/MMA (peça 7, p. 132-142) , pela reprovação das contas do ex-gestor em razão da execução parcial das etapas/fases da meta 1 do plano de trabalho pactuado e da inexistência de evidências da efetiva constituição e funcionamento do Consórcio da Região da Campanha, em conformidade com os dispositivos da Lei 11.107/2005. 
6.6. O exame então empreendido pelo concedente contemplou, conforme informado nos subitens 1.4 e 1.5 do retro citado documento (peça 7, p. 132) , a consolidação e reanálise dos pareceres técnicos anteriores, a saber, Parecer 100/2012-DAU/SRHU/MMA (peça 6, p. 260-266) , Parecer 144/2012-DAU/SRHU/MMA (peça 6, p. 304-312) e Parecer 023/2013-DAU/SRHU/MMA (peça 7, p. 18-40) , bem como a avaliação e a manifestação acerca das justificativas encaminhadas pelo convenente alusivas às pendências na prestação de contas da avença então identificadas no bojo do Parecer 023/2013-DAU/SRHU/MMA. 
6.7. 	A par dessas considerações, verifica-se que os argumentos apresentados pelo recorrente referentes ao suposto adimplemento total e/ou parcial de fases do plano de trabalho do convênio controvertido em face das conclusões do Parecer 023/2013-DAU/SRHU/MMA e das justificativas consignadas no Ofício 18/2014-Convênios/GP não infirmam a conclusão posterior e final do concedente a respeito da reprovação das contas do ajuste, conforme esposado no Parecer Técnico 14/2014-DAU/SRHU/MMA (peça 7, p. 132-142) . 
6.8. Outrossim, não merece acolhida o argumento de que o cumprimento de todas as metas e fases do plano de trabalho do Convênio 17/2009 também constariam dos documentos coligidos às peças 10 a 14. 
6.9. Com efeito, a exceção da peça 14 que tratou de pesquisa de endereço dos responsáveis empreendida por esta Corte, as peças 10 a 13 abarcam apenas o documento intitulado Plano de Gestão Integrado de Resíduos Sólidos da Região da Campanha, apresentado pela empresa contratada Agrosig Engenharia e Meio Ambiente Eireli-EPP. 
6.10. Assim, conforme registrado nos Pareceres Técnicos 144/2012-DAU/SRHU/MMA (peça 6, p. 304-312) e 14/2014-DAU/SRHU/MMA (peça 7, p. 132-142) , este produto padece de falhas e fragilidades que ensejaram a recomendação, entre outras, de sua revisão e complementação a fim de se identificar o modo de concretização das metas propostas e as fontes de recursos para alcance do modelo tecnológico propugnado. 
6.11. Ademais, não se olvide que o aludido documento, conquanto integralmente pago pelo contratante, sequer foi avaliado pela fiscalização municipal, uma vez inexistirem nos autos quaisquer relatórios ou documentos técnicos circunstanciados que apontem seu recebimento definitivo, bem como ateste das correções das pendências relatadas nos documentos de recebimento das etapas anteriores, em afronta ao art. 73, alínea "b" da Lei 8.666/1993 c/c art. 63, §2º, inciso III da Lei 4.320/1964. 
6.12. Igualmente, não merece guarida a alegada incipiência do acompanhamento do convênio impugnado empreendida pelo Ministério do Meio Ambiente (MMA) , porquanto, conforme registrado no subitem 5.19 e quadro 3 desta instrução, o pleno exercício das funções gerenciais fiscalizadoras pelo órgão repassador dos recursos federais, nos termos previstos nos arts. 51 a 55 da Portaria Interministerial 127/2008, está corroborado pelos diversos pareceres, notas técnicas e notificações emitidos pelo concedente. 
6.13. Ao contrário, as evidências carreadas aos autos apontam para deficiência no acompanhamento e fiscalização do Contrato 13/2011, então firmado com a empresa Agrosig Engenharia e Meio Ambiente Eireli-EPP, de responsabilidade da Administração Pública municipal de Bagé/RS, em ofensa ao disposto no art. 67 da Lei 8.666/1993.  
6.14.  Já, em relação a suposta falta de detalhamento da matriz de responsabilização que referendou a condenação do recorrente, verifica-se a presença de todos os elementos definidos pelos itens 79-104 da Portaria Adplan 1/2010 e pelo Memorando-Circular Segecex 33/2014 aptos a amparar a responsabilização do aludido agente público, conforme se depreende do seguinte excerto de instrução preliminar (peça 15, p. 7) , encaminhada ao responsável por meio do Ofício de 68/2016-TCU/SecexRS, de 5/2/2016 (peça 19) : 
23. Sendo assim, é possível construir os elementos constantes da matriz de responsabilização da seguinte forma: 
a)	Responsável: Luís Eduardo Dudu Colombo dos Santos (CPF XXX.348.490-XX)  
a.1)	Conduta irregular: não adotar providências no sentido de exigir a fiel execução do objeto e o cumprimento das metas definidas no plano de trabalho para que o objetivo final do convênio fosse alcançado.  
a.2)	Nexo de causalidade: permitir o pagamento integral da empresa contratada sem verificar se execução do objeto do convênio estava em conformidade com o plano de trabalho aprovado pelo órgão concedente, omissão que acarretou prejuízo ao erário, vez que o produto obtido não gerou benefício algum para a sociedade.  
a.3)	Culpabilidade: é razoável afirmar que era exigível do responsável conduta diversa daquela que ele adotou, de zelar pela boa e regular aplicação dos recursos públicos. 
6.15.	Por fim, no que concerne à aplicação de pressupostos estabelecidos pela Lei de Introdução às Normas do Direito Brasileiro (Lei 13.655/2018) tratando da motivação das decisões e da gradação das sanções imputadas pelas esferas administrativas, controladoras e judicial, constata-se que os postulados arguidos foram adotados na prolação da decisão condenatória combatida.  
6.16.	Com efeito, a análise dos argumentos do recorrente aduzidos em suas alegações de defesa constou do julgado guerreado, que incluiu o exame realizado pela UT, acolhido integralmente e incorporado às razões de decidir do relator a quo, nos termos do item 18 do seu voto condutor. 
6.17.	Por sua vez, na medição ou gradação da sanção imputada, que neste caso concreto foi a multa cominada pelo subitem 9.2 do acórdão recorrido, foi considerada a culpabilidade do ex-gestor e ponderado o grau de censura ou reprovabilidade de sua conduta. 
6.18.	Nesse sentido, a jurisprudência do TCU é cediça de que, no exame da reprovabilidade da conduta inquinada, são considerados múltiplos fatores fáticos e jurídicos que constituem elementos para a aferição da boa-fé daquele que praticou o ato, em razão da inexistência de "dosimetria objetiva da pena, comum à aplicação de normas do Direito Penal, bem como um rol de agravantes e atenuantes legalmente reconhecido" (item 26 do voto condutor ao Acórdão 1137/2019-TCU-Primeira Câmara, relator: Ministro Vital do Rêgo) . 
6.19.	Dessarte, tendo em vista que: 
a)	foi regularmente caracterizado e quantificado o dano ao erário que ensejou a instauração desta TCE e identificado o recorrente como seu responsável, 
b)	o ônus de comprovar a boa-fé incumbia ao próprio gestor, posto que tal premissa não decorre de presunção legal ou de mera alegação (item 17 do voto condutor ao Acórdão 4667/2017-TCU-Primeira Câmara, relator: Ministro Bruno Dantas) , e 
c)	inexistem nos autos elementos que demonstrem a boa-fé do recorrente ou a ocorrência de outros excludentes de culpabilidade. 
d)    é legítima a cominação da multa prevista no art. 57, da Lei 8.443/1992 a Luís Eduardo Dudu Colombo dos Santos, mormente, em relação ao valor dessa sanção que está regularmente limitado a até 100% do valor atualizado do débito impingido. 
6.20. 	À vista do exposto, conclui-se pela subsistência do débito e multa imputados ao recorrente. 
7.  Da prescrição do débito e da multa 
7.1. O recorrente Luís Eduardo Dudu Colombo dos Santos alega a prescrição do débito e da multa cominados, em face do novel entendimento do Supremo Tribunal Federal (STF) firmado a partir da apreciação do Recurso Extraordinário 636.886 Alagoas (RE 636.886/AL) , com repercussão geral reconhecida pelo tema 899, tratando da prescritibilidade da pretensão ressarcitória desta Corte de Contas, bem como da existência de precedente jurisprudencial prolatado pela 1ª Turma do Pretório Excelso, acerca do lustro extintivo aplicável à pretensão punitiva do TCU, em conformidade com os preceitos insculpidos na Lei 9.873/1999 (MS 32.201/DF, de 29/9/2017, Relator: Ministro Roberto Barroso) .  
Análise 
7.2. No exame da prescrição, a Secretaria de Recursos do TCU (Serur/TCU) tem adotado os entendimentos detalhados na peça 102, que contém estudo e pronunciamentos anteriores dessa UT acerca do aludido instituto nos processos de controle externo. Nessas manifestações estão desenvolvidas as seguintes premissas, que serão utilizadas no presente exame: 
a)	ao julgar o RE 636.886, o STF conferiu nova interpretação ao art. 37, §5º, da Constituição Federal, fixando a tese de que "é prescritível a pretensão de ressarcimento ao erário fundada em decisão de Tribunal de Contas"; 
b)	as pretensões punitiva e de ressarcimento devem observar o mesmo regime na atividade de controle externo, dado o objetivo comum da prescrição, de fixar prazo para o Tribunal de Contas agir, para caracterizar o ilícito, identificar seu autor, dimensionar as consequências da conduta e impor as consequências legais, independentemente de tais consequências terem natureza punitiva ou ressarcitória; 
c)	até que sobrevenha norma específica, entende-se que a prescrição das pretensões punitiva e de ressarcimento, no processo de controle externo, deve observar o regime da Lei 9.873/1999, na linha dos recentes pronunciamentos do STF a respeito. Assim, sem prejuízo de se realizar o exame da prescrição também segundo o prazo decenal previsto no Código Civil, o critério adotado, na formulação da proposta de encaminhamento, será o da Lei 9.873/1999. 
7.3. No caso em análise, que tem por objeto uma relação jurídica de natureza convenial na qual o dano ao erário ensejador da instauração da TCE foi identificado no exame da respectiva prestação de contas, o termo inicial para contagem do prazo prescricional, conforme definido nos fundamentos do julgamento da ADI 5509, relator: Ministro Edson Fachi, é a data da competente comunicação das irregularidades para o órgão de controle interno ou para o Tribunal de Contas, o que ocorreu em 16/9/2015 (peça 6, p. 50) . 
Análise da prescrição segundo os critérios do Acórdão 1441/2016-TCU-Plenário 
7.4. No tocante à pretensão punitiva, o TCU tem aplicado os critérios definidos no Acórdão 1441/2016-TCU-Plenário, relator: Ministro Benjamin Zymler, que uniformizou sua jurisprudência sobre a matéria, consolidando o entendimento pela aplicação da regra geral do Código Civil.  
7.5. Assim, restou decidido que a prescrição ocorre pelo decurso do prazo de dez anos (art. 205, do Código Civil) , com início na data de ocorrência da irregularidade, interrompendo-se pelo ato que ordenar a citação, a audiência ou a oitiva da parte. 
7.6. Neste caso, o prazo decenal começou a correr a partir da data da apresentação da prestação de contas do Convênio 17/2009 em 22/6/2012 (peça 6, p. 4) , sendo interrompido pelo ato que ordenou a citação do responsável, em 4/2/2016 (peça 17) , conforme previsto no art. 202, inciso I, do Código Civil.  
7.7. Ante o exposto, entre o marco inicial do prazo decenal e a data do ato que o interrompeu transcorreram menos de dez anos.  
7.8. 	Por fim, a prolação do acórdão condenatório recorrível deu-se em 15/10/2019 (peça 41) . 
Análise da prescrição pelo regime da Lei 9.873/1999 
7.9. A Lei 9.873/1999 em seu art. 1º, caput, estabelece o prazo prescricional de cinco anos da "ação punitiva", nos seguintes termos: 
Art. 1º. Prescreve em cinco anos a ação punitiva da Administração Pública Federal, direta e indireta, no exercício do poder de polícia, objetivando apurar infração à legislação em vigor, contados da data da prática do ato ou, no caso de infração permanente ou continuada, do dia em que tiver cessado. (grifo nosso) 
710. 	O parágrafo primeiro disciplina a chamada prescrição intercorrente: 
§1º. Incide a prescrição no procedimento administrativo paralisado por mais de três anos, pendente de julgamento ou despacho, cujos autos serão arquivados de ofício ou mediante requerimento da parte interessada, sem prejuízo da apuração da responsabilidade funcional decorrente da paralisação, se for o caso". (grifo nosso) 
7.11. 	O artigo 2º cuida das hipóteses de interrupção da prescrição, conforme abaixo transcrito: 
Art. 2º Interrompe-se a prescrição da ação punitiva: 
I - pela notificação ou citação do indiciado ou acusado, inclusive por meio de edital; 
II - por qualquer ato inequívoco, que importe apuração do fato;  
III - pela decisão condenatória recorrível. 
IV - por qualquer ato inequívoco que importe em manifestação expressa de tentativa de solução conciliatória no âmbito interno da administração pública federal. (grifo nosso) 
7.12. No caso em exame, conforme consignado no subitem 7.3, o dies a quo do prazo prescricional teve início no dia data da competente comunicação das irregularidades para o órgão de controle interno ou para o Tribunal de Contas: 16/9/2015 (peça 6, p. 50) . 
Interrupção do prazo quinquenal 
7.13. Em respeito ao disposto no art. 2º, II, da Lei 9.873/1999, a prescrição da ação punitiva relativa às irregularidades apuradas nestes autos foi interrompida nas datas a seguir discriminadas pelos atos inequívocos de apuração dos fatos relacionados à fase interna desta TCE: 
Quadro 1 - Interrupção da prescrição quinquenal - Fase interna da TCE
	Data 
	Ato inequívoco de apuração 
	Localização  

	16/9/2015 
	Relatório de auditoria 1859/2015 
	peça 8, p. 47-50 

	16/9/2015 
	Certificado de auditoria 1859/2015 
	peça 8, p. 51 

	16/9/2015 
	Parecer do dirigente do órgão de Controle Interno 1859/2015 
	peça 8, p. 52 

	14/10/2015 
	Pronunciamento do Ministro de Estado interino do Meio Ambiente 
	peça 8, p. 57 

7.14. Já na fase externa do feito, diversos atos impulsionaram os autos no interstício de 27/10/2015, data de sua autuação nesta Corte (peça 9) , até o presente momento e importaram na interrupção da prescrição. Sem a pretensão de exaurir todos esses eventos, o quadro abaixo elenca alguns desses marcos impeditivos:  
Quadro 2 - Interrupção da prescrição quinquenal - Fase externa da TCE
	Data 
	Evento 
	Hipótese Legal 
	Localização 

	4/2/2016 
	Instrução da UT competente  
	2º, II, da Lei 9.873/1999 
	peça 15 

	26/2/2016 a 1/3/2016 
	Ciência dos ofícios de citação do responsável  
	2º, I, da Lei 9.873/1999 
	peças 20-21 

	15/9/2016 
	Instrução da UT competente 
	2º, II, da Lei 9.873/1999 
	peça 36 

	9/10/2017 
	Parecer do MPTCU 
	2º, II, da Lei 9.873/1999 
	peça 39 

	15/10/2019 
	Prolação da decisão condenatória recorrível  
	2º, III, da Lei 9.873/1999 
	peça 41 

7.15. Assim, tendo em vista que o termo inicial da prescrição dos atos infracionais apurados nestes autos é 16/9/2015 (item 7.12) , depreende-se que transcorreram menos de cinco anos entre esse marco temporal e as datas dos eventos que resultaram na interrupção prescricional. 
Prescrição intercorrente 
7.16. Nos termos do art. 1º, §1º, da Lei 9.873/1999, opera-se a prescrição intercorrente se o processo ficar paralisado por mais de três anos, aguardando "julgamento ou despacho". 
7.17. Note-se que há uma correlação entre essa hipótese e as causas de interrupção da prescrição do art. 2º. Com efeito, uma vez interrompida a prescrição por alguma das hipóteses do art. 2º, o processo não pode ficar inativo, sem qualquer impulso processual relevante, por mais de três anos. 
7.18. Trata-se de prazo específico, não se aplicando nem o prazo geral de cinco anos, nem o prazo especial, da lei penal (§2º) . A finalidade da prescrição intercorrente, com seu prazo próprio, é assegurar eficiência e celeridade nas apurações administrativas. Seria contrário a essa finalidade a paralisação injustificada do processo por período maior que o triênio legalmente estabelecido para a hipótese. 
7.19. Compulsando as datas e os eventos arrolados nos quadros 1 e 2, verifica-se que não se operou a prescrição intercorrente, posto que, tanto na fase interna quanto na fase externa desta TCE, diversos atos impulsionaram os autos a partir do marco inicial do prazo prescricional, em 16/9/2015, até o momento presente, não tendo o feito permanecido paralisado por prazo superior a três anos. 
7.20. Por todo o exposto, conclui-se que o débito e a multa relativos a estas contas não prescreveram pelos critérios estabelecidos na Lei 9.873/1999.  
CONCLUSÃO 
8.	Das análises anteriores, conclui-se que: 
a)	são subsistentes o débito e as multas cominados aos recorrentes; e 
b)	não se operou a prescrição quinquenal e a prescrição intercorrente das pretensões punitiva e ressarcitória desta Corte. 
8.1. 	Com espeque nessas conclusões, propõe-se negar provimento aos recursos de reconsideração interpostos, uma vez que as razões recursais aduzidas pelos responsáveis são inaptas para desconstituir os fundamentos da decisão exordial, que, por isso, se mantém hígida.  
PROPOSTA DE ENCAMINHAMENTO 
9. Ante ao exposto, submetem-se os autos à consideração superior, propondo-se, com fundamento nos arts. 32, inciso I, e 33 da Lei 8.443/1992 e art. 285 do RI/TCU: 
a)	conhecer dos recursos para, no mérito, negar-lhes provimento; e 
b)	informar aos recorrentes e aos demais interessados do acórdão a ser proferido, 
destacando que o relatório e o voto que o fundamentam podem ser acessados por meio do endereço eletrônico www.tcu.gov.br/acordaos".

                      TRIBUNAL DE CONTAS DA UNIÃO	TC Processo 029.903/2015-7
Anexo Único - Matriz de Análise das justificativas do inadimplemento de fases do Convênio 17/2009-Agrosig Engenharia e Meio Ambiente Eireli-EPP  
	Fase/Especificação 
	Fundamentos da condenação (voto do relator a quo, à peça 42, p. 3-4) 
	Razões recursais 
 (peças 60-64)  
	Análise  
	Proposta 

	Fase 4.1-Proposições para as ações de curto, médio e longo prazo e hierarquização de demandas 
	O item não foi executado, nos termos do Parecer Técnico 14/2014DAU/SRHU/MMA, porque "os elementos trazidos aos autos pela defendente não demonstram, em relação a cada uma das ações propostas: a indicação dos objetivos específicos, os programas em que estariam inseridas, os indicadores de desempenho, as metas para acompanhamento da sua implementação e a indicação das possíveis fontes de recursos para financiar a sua execução" 
	O recorrente alega que a execução dessa fase está corroborada pela elaboração de quadros específicos para cada município, a exemplo do quadro 12 referente ao Município de Bagé/RS do documento intitulado Plano Regional de Gestão 
Associada e Integrada de 
Resíduos Sólidos-
PRGAIRS/Consolidação dos Estudos. 
	O 	quadro 	12 	do 
PRGAIRS (peça 62, p. 34-35) , dispõe sobre ações propostas em temas diversos, grau de prioridade e prazo para implementação; órgão responsável, adstrito ao município de Bagé/RS. Tendo em vista que remanescem lacunas de informações identificadas pelo Parecer Técnico 144/2012-DAU/SRHU/MMA e  
Parecer Técnico 14/2014-DAU/SRHU/MMA, a saber, indicadores de desempenho, metas para acompanhamento da implementação das ações propostas e indicação das possíveis fontes de recursos para financiar  sua execução, pugna-se por manter a chancela de descumprimento da fase 4.1.
	Rejeitar 	as alegações recursais. 

	Fase 4.2-Consolidação de um plano de coleta  
	Não constam dos autos elementos capazes de afastar a constatação do 
Parecer Técnico 14/2014-
	DAU/SRHU/MMA, 	de 
7/4/2014 (peça 7, p. 132-
142) , que entendeu frustrada a expectativa das orientações do Projeto Básico, porque "tal fase deveria identificar como seria estruturada a coleta dos resíduos de modo a integrar, de alguma forma, os municípios da Região da Campanha (...) No entanto, verificou-se no item 17.9 (Coleta) do Plano, uma descrição teórica dos procedimentos relativos à efetivação da coleta, porém, sem estabelecer uma dinâmica de inserção dos municípios no contexto, sob a ótica da regionalização (objeto do convênio em tela) " 
	A Agrosig Engenharia e 
Meio Ambiente Eireli- EPP afirma que as diretrizes gerais do processo de coleta aplicáveis aos municípios abrangidos constam do item 17.9 (Coleta do Plano Regional de Gestão 
Associada e Integrada de 
	Resíduos 	Sólidos-
PRGAIRS/Consolidação dos Estudos) e foram consideradas suficientes pela Secretaria de Meio Ambiente do município de Bagé e discutidas com todos os municípios participantes em audiências e oficinas. 
	O citado item 17.9 do PRGAIRS (peça 62, p. 211-219) não considerou a inserção de cada um dos municípios consorciados de forma a integrar/regionalizar a coleta de resíduos sólidos proposta, falha então constatada pelo Parecer 
Técnico 14/2014DAU/SRHU/MMA, de 7/4/2014 (peça 7, p. 132-
142) . Dessa forma, considerando que a recorrente não trouxe elemento novo para suprir a irregularidade, entende-se que deve permanecer a indicação inadimplência da fase 4.2. 
	Rejeitar as recursais. 
alegações 

	Fase 4.3-Oficina visando a discussão das 
proposições 
	Embora a empresa tenha indicado a ata de realização de reunião ocorrida no dia 
28/11/2011, cuja pauta incluía os itens "apresentação - diagnóstico" e "oficina - prognóstico", estando presentes 	os representantes da Agrosig e dos municípios de Bagé, Pedras Altas, Candiota, Hulha Negra e 	Pinheiro Machado, o Parecer Técnico 14/2014-DAU/SRHU/MMA, de 7/4/2014 (peça 7, p. 132142) , consignou que não há registros das discussões realizadas acerca das proposições, de modo que não há como acolher tal item como executado 
	A empresa assevera que, em 25/11/2011 foi realizada oficina de integração e nivelamento com a participação de sua equipe e dos representantes dos municípios  consorciados interessados na elaboração do plano regional de gestão integrada de resíduos sólidos, na qual foram desenvolvidas as seguintes atividades: i) realização de apresentação técnica, com a utilização de datashow para o nivelamento do conhecimento dos participantes acerca do estágio 	de desenvolvimento do objeto do contrato, enfatizando os dados do diagnóstico obtidos 
durante a primeira etapa dos trabalhos; ii) distribuição das fichas padrão de coleta de informações com o intuito de obter dados complementares para o diagnóstico/prognóstico; e, iii) coleta das sugestões e recomendações que foram incorporadas no contexto das proposições abrangidas por município. 
	A partir da própria descrição do evento pela recorrente se depreende que as oficinas mencionadas trataram da discussão das etapas de diagnóstico e prognóstico, ou seja, não foi apresentado qualquer registro de discussão das proposições alvitradas para PRGAIRS. 
Ademais, tal cognição é, ainda, corroborada pela ata da reunião mencionada pelo recorrente, ocorrida em 28/11/2011 (peça 60, p. 288 e peça 63, p. 60) , cuja pauta consta de 
"apresentação- diagnóstico" e "oficina-
prognóstico", sem qualquer indicação de oficina para discussão de proposições para o PRGAIRS formuladas a partir das etapas anteriores (diagnóstico e prognóstico) . Assim, propõe-se manter a inadimplência identificada para esta fase. 
	Rejeitar as recursais. 
	alegações 

	Fase 4.4-Relatório de elaboração das 
proposições 
	Reputada inadimplida por se tratar de sistematização das fases anteriores. 
	A recorrente aduz que execução dessa fase foi empreendida por meio de análises específicas para cada município apresentadas no documento intitulado prognóstico. 
	Posto que o adimplemento dessa fase é decorrência lógica do cumprimento da fase anterior, que, por sua vez, restou inadimplida, reputa-se as alegações recursais do recorrente devem ser rejeitadas.
	Rejeitar as recursais. 
	alegações 

	Fase 5.1-Consolidação do Plano Regional de Gestão Integrada de Resíduos Sólidos-PRGIRS
	Embora a empresa afirme sua execução, nos termos do "Relatório Técnico Final do Plano Regional de Gestão Associada e Integrada de Resíduos Sólidos - PRGIRS/Consolidação dos Estudos", a análise da UT desta Corte de Contas anuiu com as conclusões do Parecer Técnico 
144/2012-
DAU/SRHU/MMA no sentido de necessidade de uma "revisão geral e complementação das atividades", de maneira a identificar "como se concretizará a implementação das metas" e, principalmente, "quais as fontes de recursos possíveis para alcançar o modelo tecnológico a ser proposto". Já o Parecer 
Técnico 14/2014DAU/SRHU/MMA (peça 7, p. 132-142) consigna que, além desse plano não ter sido revisado e complementado, não foi sequer apresentada a "documentação comprobatória da aprovação do Plano em todos os municípios da região da campanha.
	A Agrosig Engenharia e Meio Ambiente Eireli-EPP argui o adimplemento dessa fase em um nível de detalhe compatível com a realidade municipal, conforme verificado no documento Relatório Técnico Final do Plano 	Regional de Gestão Associada e Integrada de 
Resíduos Sólidos - PRGIRS/Consolidação dos Estudos. 
	As alegações genéricas do recorrente não logram elidir as falhas constatadas no Parecer Técnico 144/2012DAU/SRHU/MMA 
consistentes com a não indicação da forma/modo de concretização e implementação das metas e possíveis fontes de recursos para alcance do modelo tecnológico proposto. Além disso, consoante registrado pelo Parecer Técnico 14/2014-DAU/SRHU/MMA, não foi apresentada documentação comprobatória de aprovação do PRGAIRS pelos municípios da região da campanha do Rio Grande do Sul. Dessa forma, alvitra-se a manutenção da chancela de inadimplência dessa fase.  
	Rejeitar as alegações recursais
	 alegações

	Fase 5.3-Seminário lançamento do PRGIR 
	Apesar de a Agrosig afirmar que o Seminário - lançamento do PRGIRS foi realizado em Bagé no dia 2/4/2012, com a finalidade a apresentação do Relatório Final e distribuição de mídias para avaliação final de todos os municípios, nota-se que o documento apresentado pela empresa contém somente apresentação eletrônica ou slides ("DOC 10", arquivo de item não digitalizável da peça 25) daquilo que foi exibido no suposto evento, de modo que não é possível considerar tal item como executado. Inclusive, vale ressaltar que o Parecer Técnico 14/2014DAU/SRHU/MMA já afirmava que "não foi apresentada lista de presença nem ata do referido evento" 
	A recorrente afirma que o seminário em referência foi realizado no município de Bagé/RS, no dia 2/4/2012, e teve por finalidade a apresentação do Relatório Final e distribuição de mídias para avaliação final de todos os municípios. 
	É baixa a força probatória da apresentação 
eletrônica do Seminário- lançamento do PRGIRS apresentada pelo recorrente (peça 60, p. 360-388 e peça 61, p. 1- 173) e das supostas fotografias do evento (peça 63, p. 30-31) porquanto tais elementos não comprovam efetivamente a realização do seminário, evidenciando apenas a existência do material didático para a explanação. Assim, tendo em vista a inexistência de provas mais robustas da realização do seminário, aptas a corroborar a regularidade da aplicação dos recursos públicos, conforme jurisprudência desta Corte (Acórdão 2258/2017-TCU-Primeira Câmara, relator Ministro Walton Alencar Rodrigues; 2886/2017TCU-2ª Câmara, relator Ministro Augusto Nardes; e 842/2017-TCU-Plenário, relator Ministro Benjamin Zymler) reputa-se que esta fase também restou inadimplida. 
	Rejeitar 	as alegações recursais. 

É o relatório.

Evandro Gottardo, representando Agrosig Engenharia e Meio Ambiente Eireli - Epp; Alexandre Melo Soares (24518/OAB-DF) e Volnei Minotto Pereira (35182/OAB-DF), representando Luis Eduardo Dudu Colombo dos Santos.

Procuradora-Geral Cristina Machado da Costa e Silva.

TOMADA DE CONTAS ESPECIAL. MINISTÉRIO DO MEIO AMBIENTE. INEXECUÇÃO PARCIAL DE PLANO REGIONAL DE GESTÃO INTEGRADA DE RESÍDUOS SÓLIDOS. CONTAS IRREGULARES. DÉBITO. MULTA. RECURSO DE RECONSIDERAÇÃO. AUSÊNCIA DE PRESCRIÇÃO. AUSÊNCIA DE DEFICIÊNCIA NO ACOMPANHAMENTO E FISCALIZAÇÃO POR PARTE DO ÓRGÃO FEDERAL. PAGAMENTOS À EMPRESA CONTRATADA SEM VERIFICAÇÃO DA CORRETA EXECUÇÃO DOS SERVIÇOS. CONHECIMENTO E NÃO PROVIMENTO.

TOMADA DE CONTAS ESPECIAL (TCE)

Secretaria de Recursos (Serur); Secretaria de Controle Externo de Tomada de Contas Especial (SecexTCE).

Inicialmente, registro que atuo nestes autos em sucessão ao Ministro Raimundo Carreiro (art. 153 do RI/TCU) , sorteado na forma do inciso I do art. 154 do Regimento Interno do TCU e dos artigos 21 e 22 da Resolução TCU nº 175/2005 (peça 81) .
2.	Em análise recursos de reconsideração interposto por Luís Eduardo Dudu Colombo dos Santos, ex-prefeito do município de Bagé/RS, e pela empresa Agrosig Engenharia e Meio Ambiente Eireli-EPP contra o Acórdão 10584/2019-TCU-Segunda Câmara (peça 41) , mantido pelo Acórdão 4025/2020-TCU-Segunda Câmara (peça 65) , ambos da relatoria do Ministro Aroldo Cedraz. 
3.	Presentes os requisitos de admissibilidade fixados nos arts. 32, inciso I e 33, da Lei 8.443/1992, impõe-se o conhecimento do recurso, em conformidade com despacho proferido pelo Ministro Raimundo Carreiro à peça 86.
4.	As contas dos responsáveis foram julgadas irregulares, com imputação de débito, individual e solidário, além de multa, em razão da inexecução parcial e do não atingimento dos objetivos do Convênio 17/2009-Siconv 720782/2009, destinado à elaboração do plano regional de gestão integrada de resíduos sólidos para orientação das intervenções nos municípios da região da Campanha do Estado do Rio Grande do Sul. 
5.	A Secretaria de Recursos, acompanhada pelo MP/TCU e conforme instrução transcrita no relatório precedente, propõe a rejeição das alegações recursais e a manutenção do acórdão recorrido, concluindo, em síntese, que: i) não se operou a prescrição quinquenal e a prescrição intercorrente das pretensões punitiva e ressarcitória desta Corte; ii) o ex-gestor não logrou apresentar evidências da conclusão da meta 1 do plano de trabalho ou da efetiva constituição do Consórcio da Região da Campanha; iii) o Órgão repassador efetivamente exerceu suas competências de supervisão gerencial do ajuste; iv) a empresa não executou as fases do plano de trabalho discriminadas nas análises  do MMA e da unidade técnica.
6.	Acompanho o pronunciamento do Secretário da Serur, acolhido pelo MP/TCU, e incorporo as análises ali empreendidas a estas razões de decidir. 
7.	Os recorrentes não trouxeram fatos ou documentos novos que lançassem luzes sobre as conclusões do aresto recorrido, que se pautou em sólida fundamentação no que se refere ao efetivo acompanhamento e fiscalização do Convênio 17/2009 pelo Ministério do Meio Ambiente, conforme se verifica pelos documentos juntados aos autos.
8.	De fato, diversos pareceres, notas técnicas e notificações foram emitidos pelo Órgão concedente, conforme preciso levantamento feito pela Serur, que reproduzo a seguir:
Quadro 3-Acompanhamento e fiscalização do Convênio 17/2009-Ministério do Meio Ambiente (MMA) 
	Documentos emitidos pelo concedente
	Conteúdo
	Data
	Localização

	Ofício 1.065/2010/SRHU/MMA 
	Solicitação dos relatórios técnicos gerenciais do Convênio 17/2009 referentes ao período de janeiro de 2010 a setembro de 2010. 
	28/9/2010 
	peça 3, p. 210 

	Ofício 1.273/2010/SRHU/MMA 
	Solicitação dos extratos bancários completos da conta específica da avença 
	22/11/2010 
	peça 4, p. 
52  

	Ofício 1.299/2010/SRHU/MMA 
	Solicitação regularização de pendência constante do Cadastro único de Convênios-Cauc 
	29/11/2010 
	peça 4, p. 88 

	Ofício 126/2011/SRHU/MMA 
	Solicitação regularização de registros e documentos do convênio no portal Siconv 
	17/2/2011 
	peça 4, p. 96-98 

	Ofício 295/2011/SRHU/MMA 
	Solicitação atualização de registros e documentos do convênio no portal Siconv 
	13/4/2011 
	peça 5, p. 124 

	Nota 	informativa 39/2012GPO/GAB/SRHU/MMA 
	Orientações acerca das inconsistências atinentes ao Contrato 13/2011 verificadas no Siconv 
	14/6/2012 
	peça 5, p. 390 394 

	Parecer 100/2012-DAU/SRHU/MMA 
	Parecer técnico da SRHU/MMA sobre a prestação de contas, solicitando a revisão e complementação dos produtos elaborados 
	11/7/2012 
	peça 6, p. 260-266 

	Parecer 	144/2012-
DAU/SRHU/MMA 
	Ratificação do parecer técnico 100, solicitando providências na revisão dos trabalhos 
	20/9/2012 
	peça 6, p. 304-312 

	Ofício 	677/2012/ 
GPO/GAB/SRHU/MMA 
	Solicitação de adoção de providências 
relacionadas 	ao 	Parecer 	144/2012DAU/SRHU/MMA 
	28/9/2012 
	peça 6, p. 320 

	Parecer 	Financeiro 	6/2013GPO/GAB/SRHU/MMA 
	Parecer Financeiro da SRHU/MMA notificando o município para que saneasse as pendências financeiras referentes à prestação de contas 
	1/2/2013 
	peça 6, p. 360-392. 

	Ofício 	92/2013/ 
GPO/GAB/SRHU/MMA 
	Solicitação de adoção de providências relacionadas ao Parecer Financeiro 6/2013- GPO/GAB/SRHU/MMA 
	5/2/2013 
	peça 6, p. 394-396 

	Ofício 	203/2013/ 
GPO/GAB/SRHU/MMA 
	Reiteração de adoção de providências relacionadas ao Parecer Financeiro 6/2013- GPO/GAB/SRHU/MMA 
	27/2/2013 
	peça 7, p. 10 

	Parecer 	023/2013-
DAU/SRHU/MMA 
	Parecer técnico da SRHU/MMA solicitando o ressarcimento do município de R$ 202.976,00 aos cofres da União 
	9/9/2013 
	peça 7, p. 18-40 

	Parecer 	60/2013-
GPO/GAB/SRHU/MMA 
	Parecer financeiro requerendo a devolução de recursos federais, de acordo com Parecer técnico 023/2013 
	7/11/2013 
	peça 7, p. 48-60 

	Ofício 	776/2013/ 
GPO/GAB/SRHU/MMA 
	Solicitação de adoção de providências relacionadas ao Parecer Financeiro 60/2013- GPO/GAB/SRHU/MMA 
	8/11/2013 
	peça 7, p. 62-67 

	Parecer 	14/2014-
DAU/SRHU/MMA 
	Parecer técnico com histórico do convênio e descrição das irregularidades encontradas acerca do não atingimento dos objetivos do ajuste 
	7/4/2014 
	peça 7, p. 132-142 

	Nota 	Informativa 	37/2014GPO/GAB/SRHU/MMA 
	Notificação ao município acerca da necessidade de devolução integral dos recursos repassados  
	22/5/2014 
	peça 7, p. 148-150 

	Ofício 	270/2014/ 
GPO/GAB/SRHU/MMA 
	Solicitação de adoção de providências relacionadas ao Parecer Financeiro 14/2014- GPO/GAB/SRHU/MMA e à Nota Informativa 37/2014GPO/GAB/SRHU/MMA 
	30/5/2014 
	peça 7, p. 152-154 

	Parecer 	16/2014-
GPO/SRHU/MMA 
	Parecer Financeiro propondo instauração de TCE 
	25/9/2014 
	peça 7, p. 176-180 

	Ofício 	29/2015/ 
GAB/SRHU/MMA 
	Solicitação de encaminhamento da prestação de contas do convênio por meio do Siconv 
	11/3/2015 
	peça 7, p. 224 

	Nota 	informativa 32/2015COF/GAB/MMA 
	Nota informativa recomendando o prosseguimento com a TCE 
	4/5/2015 
	peça 8, p.1 

9.	Além disso, a Matriz de Análise das Justificativas do inadimplemento das fases do Convênio 17/2009 da Empresa Agrosig Engenharia e Meio Ambiente Eireli-EPP, constante do Anexo Único da instrução técnica, demonstram a ausência de informações, de indicadores de desempenho, metas para acompanhamento e de fontes de recursos para financiar a execução da Fase 4.1 (Proposições para as ações de curto, médio e longo prazo e hierarquização de demandas) , a não consideração da inserção de cada um dos municípios consorciados na Fase 4.2 (Consolidação de um plano de coleta) , oficinas sem qualquer registro das proposições para o PRGAIRS - Plano Regional de Gestão Integrada de Resíduos Sólidos, formuladas a partir das etapas anteriores (diagnóstico e prognóstico) para a Fase 4.3 (Oficina visando a discussão das proposições) e, consequentemente, ausência do relatório de elaboração das proposições (Fase 4.4) , visto que essa era decorrência lógica do cumprimento da Fase 4.3.
10.	Já a Fase 5.1 - Consolidação do Plano Regional de Gestão Integrada de Resíduos Sólidos, não indicou a forma/modo de concretização e implementação das metas e possíveis fontes de recursos para alcance do modelo tecnológico proposto. Some-se a isso que o Parecer Técnico 14/2014-DAU/SRHU/MMA do Ministéiro do Meio Ambiente consignou não ter sido apresentada documentação comprobatória de aprovação do PRGAIRS pelos municípios da região da campanha do Rio Grande do Sul.
11.	Por fim, a Fase 5.3, relativa ao Seminário de Lançamento do PRGIR, a Empresa somente apresentou mídia eletrônica e slides (peça 25, item não digitalizável) , do que supostamente foi apresentado no Seminário. Em conjunto com as supostas fotografias do evento (peça 63, p. 30-31) , tais elementos não se mostram suficientes a comprovar a efetiva realização do seminário, quando muito evidenciando somente a existência do material didático para explanação. Não foram apresentadas listas de presença, ata do evento, aluguel/locação do espaço, identificação dos expositores etc. 
12.	Quanto ao recorrente Luís Eduardo Dudu Colombo, verifico que praticamente reproduziu o conteúdo das alegações de defesa e razões de justificativa arguidas em sua defesa. Novamente, reforça-se que o Parecer Técnico 14/2014-DAU/SRHU/MMA (peça 7, p. 132-142) , concluiu pela reprovação das contas do ex-gestor em razão da execução parcial das etapas/fases da meta 1 do plano de trabalho pactuado e da inexistência de evidências da efetiva constituição e funcionamento do Consórcio da Região da Campanha, em conformidade com os dispositivos da Lei 11.107/2005 (Lei dos Consórcios Públicos) .
13.	Referido Parecer Técnico definitivo foi expedido pelo Ministério do Meio Ambiente em reanálise aos anteriores pronunciamentos do Parecer 100/2012-DAU/SRHU/MMA (peça 6, p. 260-266) , Parecer 144/2012-DAU/SRHU/MMA (peça 6, p. 304-312) e Parecer 023/2013-DAU/SRHU/MMA (peça 7, p. 18-40) , bem como a avaliação e a manifestação acerca das justificativas encaminhadas pelo convenente concernentes às pendências na prestação de contas do ajuste então identificadas no bojo do Parecer 023/2013-DAU/SRHU/MMA.
14.	Desse modo, concluiu-se que o responsável permitiu o pagamento integral à empresa contratada, sem verificação da execução integral das fases do Convênio, em conformidade com o Plano de Trabalho aprovado pelo órgão concedente, omissão essa que acarretou prejuízo ao erário, porquanto o produto obtido não gerou qualquer benefício para os municípios partícipes. 
15.	Em complemento, registre-se que não obstante pago integralmente pelo contratante, não há elementos que indiquem a existência de relatórios ou documentos técnicos circunstanciados que evidenciem a fiscalização municipal do Contrato 13/2011, então firmado com a empresa Agrosig Engenharia e Meio Ambiente Eireli-EPP, de responsabilidade da Administração Pública municipal de Bagé/RS, em ofensa ao disposto no art. 67 da Lei 8.666/1993.
16.	No que se refere à aplicação das condicionantes estabelecidas pela Lei de Introdução às Normas do Direito Brasileiro (Lei 13.655/2018) em especial quanto à motivação das decisões e à gradação das sanções imputadas pelo controle externo de Estado constato que os postulados arguidos não deixaram de ser observados pela decisão recorrida. 
17.	De fato, o gestor tomou conhecimento de que "o objetivo geral do convênio não foi atingido" uma vez que restou comprovada a "execução parcial das etapas/fases da Meta 1 do Plano de Trabalho pactuado", por meio do Parecer Técnico 14/2014-DAU/SRHU/MMA (de 7/4/2014, peça 7, p. 132-142) . Conforme o Relatório do Acórdão 10584/2019-TCU-Segunda Câmara, cuja análise foi integralmente incorporada pelo Ministro Aroldo Cedraz conforme o item 18 de seu voto (peça 42, p. 15) , não foi possível identificar excludentes de responsabilidade do então gestor (peça 43, p. 12-13) :
"79. A inexecução parcial é citada, inclusive, pelo próprio defendente, ao lembra que o Parecer Técnico 23/2013-DAU/SRHU/MMA (de 9/9/2013, peça 7, p. 18-40) também concluiu pelo atendimento apenas parcial de diversos itens do plano de trabalho. 
80. A alegada boa-fé também não pode ser acolhida, uma vez que não foi objetivamente demonstrada e comprovada. Ou seja, não foram constatados atos ou fatos atenuantes os quais pudessem apontar para atitude zelosa e diligente do responsável na gestão da coisa pública. Tal demonstração é imprescindível para a caracterização da boa-fé, consoante Acórdão 10995/2015-TCU-Segunda Câmara, 7.473/2015-TCU-1ª Câmara, 9376/2015-TCU-2ª Câmara, 8.928/2015-TCU-2ª Câmara, 1895/2014-TCU-2ª Câmara, entre outros.
86. Sobre o conteúdo das peças 10 a 13, o qual conteria o produto final da contratação, trata-se do documento denominado Plano de Gestão Integrado de Resíduos Sólidos da Região da Campanha, entregue pela empresa Agrosig. Entretanto, conforme já relatado, tal produto, embora tenha sido integralmente pago, sequer foi avaliado pela fiscalização municipal, vez que inexistem relatórios técnicos do seu ateste ou recebimento, assim como, posteriormente foi desaprovado pelo órgão concedente em razão de conter diversas pendências e/ou irregularidades não saneadas por parte do convenente e/ou contratante, razão pela qual não podem ser acolhidas as alegações de que restou demonstrado o cumprimento do objeto.
87. Ademais, o texto do estatuto apresentado (peça 35, p. 4-29) não elide os apontamentos realizados pelo órgão concedente, uma vez que, de acordo com o Parecer Técnico 14/2014-DAU/SRHU/MMA: não houve a demonstração da assinatura do Protocolo de Intenções por parte dos prefeitos dos municípios envolvidos; também não foi demonstrada a ratificação desse Protocolo de Intenções por parte do poder legislativo desses municípios; não foi demonstrada a realização de assembleia específica para a elaboração/aprovação do estatuto do consórcio público; e, por fim, o estatuto (ora apresentado) sequer é assinado pelos prefeitos dos municípios envolvidos. Dessa forma, entende-se que a argumentação ora apresentada não deve ser acolhida".
18.	No que se refere à prescrição da pretensão punitiva e da pretensão ressarcitória, concordo com a Serur no sentido de que não é possível reconhecê-la, seja pelo critério decenal, do Acórdão 1441/2016-TCU-Plenário, redator o Ministro Walton Alencar Rodrigues, seja pelo critério quinquenal da Lei 9.873/1999 e da prescrição intercorrente. 
19.	Pelo critério do Código Civil, o prazo decenal começou a correr a partir da data da apresentação da prestação de contas do Convênio 17/2009 em 22/6/2012 (peça 6, p. 4) , sendo interrompido pelo ato que ordenou a citação do responsável, em 4/2/2016 (peça 17) , não se operando a prescrição.
20.	Quanto à prescrição quinquenal e intercorrente prevista na Lei 9.873/1999, considero suficientes os marcos interruptivos apontados pela Serur, e identificados pelos atos inequívocos de apuração dos fatos, tanto na fase interna quanto na fase interna desta TCE, o que afasta o reconhecimento do transcurso prescrional, verbis:
"7.13. Em respeito ao disposto no art. 2º, II, da Lei 9.873/1999, a prescrição da ação punitiva relativa às irregularidades apuradas nestes autos foi interrompida nas datas a seguir discriminadas pelos atos inequívocos de apuração dos fatos relacionados à fase interna desta TCE: 
Quadro 1 - Interrupção da prescrição quinquenal - Fase interna da TCE
	Data 
	Ato inequívoco de apuração 
	Localização  

	16/9/2015 
	Relatório de auditoria 1859/2015 
	peça 8, p. 47-50 

	16/9/2015 
	Certificado de auditoria 1859/2015 
	peça 8, p. 51 

	16/9/2015 
	Parecer do dirigente do órgão de Controle Interno 1859/2015 
	peça 8, p. 52 

	14/10/2015 
	Pronunciamento do Ministro de Estado interino do Meio Ambiente 
	peça 8, p. 57 

7.14. Já na fase externa do feito, diversos atos impulsionaram os autos no interstício de 27/10/2015, data de sua autuação nesta Corte (peça 9) , até o presente momento e importaram na interrupção da prescrição. Sem a pretensão de exaurir todos esses eventos, o quadro abaixo elenca alguns desses marcos impeditivos:  
Quadro 2 - Interrupção da prescrição quinquenal - Fase externa da TCE
	Data 
	Evento 
	Hipótese Legal 
	Localização 

	4/2/2016 
	Instrução da UT competente  
	2º, II, da Lei 9.873/1999 
	peça 15 

	26/2/2016 a 1/3/2016 
	Ciência dos ofícios de citação do responsável  
	2º, I, da Lei 9.873/1999 
	peças 20-21 

	15/9/2016 
	Instrução da UT competente 
	2º, II, da Lei 9.873/1999 
	peça 36 

	9/10/2017 
	Parecer do MPTCU 
	2º, II, da Lei 9.873/1999 
	peça 39 

	15/10/2019 
	Prolação da decisão condenatória recorrível  
	2º, III, da Lei 9.873/1999 
	peça 41 

7.15. Assim, tendo em vista que o termo inicial da prescrição dos atos infracionais apurados nestes autos é 16/9/2015 (item 7.12) , depreende-se que transcorreram menos de cinco anos entre esse marco temporal e as datas dos eventos que resultaram na interrupção prescricional". 
21.	Por fim, no que se refere à dosimetria das sanções aplicadas, confirmo serem legítimas as cominações de multa imputadas com base no art. 57 da Lei 8.443/1992 a Luís Eduardo Dudu Colombo e à empresa contratada, visto estarem dentro do espaço de quantificação determinado legalmente, de até 100% do valor atualizado do débito originalmente calculado, não havendo tampouco violação do art. 20, parágrafo único, art. 22, § 2º e art. 28 da Lei 13.655/2018 na aplicação da sanção pelo aresto recorrido.
22.	Nessa ordem de ideias e de fatos, acolho o pronunciamento proferido pela Secretaria de Recursos, e secundado pelo Parquet especializado, no sentido de conhecer e negar provimento aos recursos de reconsideração interpostos por Luís Eduardo Dudu Colombo dos Santos, prefeito municipal de Bagé/RS nas gestões 2009-2012 e 2013-2016 e pela empresa Agrosig Engenharia e Meio Ambiente Eireli-EPP.
23.	Face ao exposto, voto por que o Tribunal adote o acórdão que ora submeto à apreciação deste Colegiado.
TCU, Sala das Sessões Ministro Luciano Brandão Alves de Souza, em 2 de agosto de 2021.
ANTONIO ANASTASIA 
Relator